---
title: Data frames - leitura e manipulação.
author: |
  | André Moura Gomes da Costa - andmgdc@gmail.com
  | Maria das Gracas Braga Ceccato
date: "14/08/2019"
output:
  beamer_presentation:
    theme: "Frankfurt "
    colortheme: "whale"
    fonttheme: "structurebold"
    slide_level: 2
header-includes:
   - \usepackage[brazilian]{babel} # idioma
   - \usepackage[utf8]{inputenc} 
---

```{r setup, include=FALSE}
knitr::opts_chunk$set(echo = TRUE)
knitr::opts_chunk$set(comment = ">>")
```

# Projetos do RStudio

<!-- Mudar o ## do resultado do rmd -->
<!-- Rever slides operação com vetores -->
<!-- repetir tabela cidades -->

*********
Uma funcionalidade muito útil do RStudio é o uso de projetos. Com eles, 
é possível manter uma boa organização do trabalho, facilitando a escrita de programas
e a continuidade do trabalho.

Um projeto permite manter salvos:

- Quais _scripts_ estão abertos.
- As variáveis no ambiente global.
- O histórico de comandos.
- O espaço de trabalho. (Mas o que é isto?)

## O espaço de trabalho

Quando utilizamos o R, muitas vezes queremos interagir com outros arquivos.

Podemos criar e ler arquivos de dados ou de _scripts_.

Uma maneira de acessar esses arquivos é expecificando um caminho global (e.g.: 
"C:/users/andre/projeto/dados.csv"). 

Devemos usar __/__  ou __\\\\__ para especificar o caminho no R, pois __\\__ é um character especial.

```{r, eval=F}
"hello\U1F30D"
```

A função \texttt{file.choose()} pode ser útil.




##  O espaço de trabalho

Para facilitar a usabilidade, e permitir o uso de um mesmo código em máquinas diferentes,
podemos acessar arquivos utilizando um caminho relativo.

O espaço de trabalho é a pasta de referência para um caminho relativo. 

Se o espaço de trabalho estiver na pasta "C:/users/andre/projeto",
podemos acessar o mesmo arquivo anterior apenas referenciando "./dados.csv".

Se quisermos referenciar a pasta pai do ambiente de trabalho, podemos usar "../".

##  O espaço de trabalho

Quando abrimos um projeto do RStudio, o ambiente de trabalho passa a ser a pasta
em que temos o arquivo __.Rproj__

Para verificar em qual pasta está o ambiente de trabalho, usamos a função
\texttt{getwd()}

Para alterar o local do ambiente de trabalho, usamos a função
\texttt{setwd()}

***

```{r, cache=T}
getwd()

# Definindo espaço de trabalho com caminho absoluto
setwd("/home/andre")
getwd()

# Definindo espaço de trabalho com caminho relativo
setwd("./2019")
getwd()

setwd("../")
getwd()
```

## Criando um projeto

Vamos trabalhar, neste curso, utilizando projetos, por isso ser considerado uma
boa prática.

__file - new project__

# Arquivos externos

## Lendo arquivos em formato textual

Usamos a função \texttt{read.table()} para lermos arquivos que podem ser lidos
em um editor de texto (como bloco de notas).

* Flexível e robusta.
* Parâmetros mais importantes: _file_, _header_, _sep_, _skip_.
* \texttt{read.csv()} e \texttt{read.csv2()} são baseadas nela.
    * \texttt{read.csv()} é parametrizada para ler __.csv__ com separador _,_ . 
    * \texttt{read.csv2()} é parametrizada para ler __.csv__ com separador _;_ .
    
Para salvar algum data frame em um arquivo de texto, podemos usar funções como
\texttt{write.table()} ,\texttt{write.csv()}  e \texttt{write.csv()}
    

## Lendo arquivos de outros programas

Uma maneira possível de se ler planilhas do excel no R é salvando estes arquivos
como __.csv__ e utilizando as funções descritas acima.

Alguns pacotes permitem a manipulação direta de arquivos do excel, como o __xlsx__.

O pacote  __xlsx__ possui as funções \texttt{write.xlsx()} e \texttt{read.xlsx()},
similares às apresentadas anteriormente.

Também, podemos ler arquivos __.sav__ do _SPSS_ :

```{r eval=F}
library(foreign)
dataset = read.spss(
"/home/andre/Dados/Penalti_resposta.SAV", 
        to.data.frame=TRUE)
```

## Processando um arquivo do R: \texttt{source()}

Muitas vezes, queremos executar comandos que estão registrados em arquivos do R
que não é o que digitamos.

Ao invés de usar  _ctrl+v_ e _ctrl+c_, é mais interessante
lermos diretamente o que há nestes arquivos. 

Códigos mais fáceis de ler e uma consistência maior entre os arquivos. 

```{r eval=F}
source("./scriptexterno.r")
```


# Deixando seus dados _Tidy_

## O que são dados _Tidy_?

_Tidy_: Arrumado; Limpo; Ordenado; Asseado; Ben-arranjado;


1.  Cada variável deve ter um uma própria coluna.
2.  Cada observação deve ter uma própria linha.
3.  Deve haver uma tabela para cada tipo de variável
3.  Cada valor deve estar em uma própria célula.

Muitas funções no R são projetadas para serem usadas com dados _tidy_.

O [artigo](https://vita.had.co.nz/papers/tidy-data.pdf) de Hadley Wickham
explica o por quê de se utilizar dados _tidy_.

## Documentação dos dados

### O _code book_

Um documento, como em word, texto, markdown, etc. Que descreve seus dados

* Informações sobre variáveis, como unidades.
* Informações de escolhas de sumarizações.
* Informação sobre o _design_ do experimento.

### A lista de instrução

Preferencialmente, _script_ que:

* Abre os arquivos originais, crus.
* Processa os dados.
* Salva uma saída _tidy_.

Caso não seja possível salvar um script, use um texto, bem detalhado (versões do _software_, parâmetros, etc.).

## O pacote _tidyr_

Muitas vezes, entramos em contato com dados que não estão em formato _tidy_. 

O pacote _tidyr_ nos ajuda a transformá-los em _tidy_, com as  funções principais.

* \texttt{gather()} transforma multiplas colunas em duas : chave e valor.
* \texttt{spread()} faz a operação reversa, transformando um par chave-valor
em múltiplas colunas.
* \texttt{unite()} une duas colunas em uma.
* \texttt{separate()} separa uma coluna em duas.

## Praticando com _tidyr_

```{r}
set.seed(1) 
df1 <- data.frame(
        # Número do participante
        Participante = 1L:12L, 
        # Informaçõs (c=controle, e=experimental,
        #             f= feminino, m = masculino)
        Informação = rep(c("cm", "cm", "cf", 
                           "ef", "em", "ef"),2),
        # Resultados das medições nos 3 dias.
        ObservacaoDia1 = rnorm(n = 12,
                               mean = 80, sd = 15), 
        ObservacaoDia2 = rnorm(n = 12,
                               mean = 88, sd = 8),
        ObservacaoDia3 = rnorm(n = 12,
                               mean = 90, sd = 7)
)
```

##  Praticando com _tidyr_

Crie o data frame da página anterior e o visualize.

Descuta em pares:

* O que precisamos fazer para transformá-lo em um _tidy_?
* Quais funções vocês acham que será necessário utilizar?

## Gather

Note que a observação para cada dia está em uma coluna diferente, mas em um
conjunto de dados tidy, cada variável deve ter sua própria coluna. 

As observações em diferentes dias devem estar na mesma coluna.

```{r}
library(tidyr)
df2 <-  gather(df1, key = "Dia", value = "Observação",
               ObservacaoDia1,
               ObservacaoDia2,
               ObservacaoDia3)

# ou df2 <- df1 %>% gather( "Dia"...)
```

## Separate

Pode-se observar que a coluna Informações contém mais de um valor: O grupo ao qual
o partipante pertence e o seu sexo. Vamos separar estas colunas:

```{r}
df3 <- separate(df2, col = Informação, 
                into = c('Grupo','Sexo'),
                #Separar depois do 1o digito.
                sep = 1)
```

```{r, echo = F}
knitr::kable(head(df3))
```

## O operador %>%

O operador %>% (_pipe_) passa uma variável como primeiro argumento da função.
É muito útil para economizar linhas de código e gerar um _script_ de leitura 
mais fácil. (\texttt{x %>% fun(y)} é equivalente a \texttt{fun(x,y)}) 

```{r}
df3b <- df1 %>% 
        gather(key = "Dia", value = "Observação",
               ObservacaoDia1,
               ObservacaoDia2,
               ObservacaoDia3) %>%
        separate(col = Informação, 
                into = c('Grupo','Sexo'),
                sep = 1) 
```

## Exemplo 2

O que podemos fazer para transformar estes dados em _tidy_?

```{r}
dfEx2.1 <- data.frame(
        nome = c("João", "Maria", "João"),
        sobrenome = c("da Silva", "da Silva", 
                      "Antunes"),
        variavel = c(rep(c("altura"), 3), 
                     rep(c("peso"), 3),
                     rep(c("idade"), 3)),
        valor = c(180, 170, 170, 
                  80, 70, 70,
                  30, 25, 20)
)
```

## Spread

Podemos observar que a coluna __valor__ possui variáveis de mais de uma variável.

```{r}
dfEx2.2 <- dfEx2.1 %>% spread(key = variavel,
                              value = valor)
```

```{r, echo = F}
knitr::kable(head(dfEx2.2))
```

## Unite

Podemos considerar que o nome e sobrenome são uma variável só.

```{r}
dfEx2.3 <- dfEx2.2 %>% unite (col = nomeCompleto,
                              nome, sobrenome,
                              sep = " ",
                              remove = TRUE)
```

```{r, echo = F}
knitr::kable(head(dfEx2.3))
```


## Exercícios:

A partir de __df3__ chegue a um dataframe equivalente ao __df1__ 

A partir de __df2Ex.3__ chegue a um dataframe equivalente ao __df2Ex.1__


# Manipulando DFs com _dplyr_

## _dplyr_

Um pacote muito útil para transformar e sumarizar dados é o _dplyr_.

Este pacote apresenta as vantagens de ser intuitivo e de apresentar um bom 
desempenho computacional.

Suas principais funções são:

* \texttt{select()} $\rightarrow$	seleciona colunas
* \texttt{filter()} $\rightarrow$	filtra linhas
* \texttt{arrange()} $\rightarrow$	ordena linhas
* \texttt{mutate()} $\rightarrow$	altera uma coluna
* \texttt{summarise()}  $\rightarrow$	sumariza valores
* \texttt{group\_by()}  $\rightarrow$	agrupa
* funções _join_ para juntar _data frames_.

A seguir, alguns exemplos de uso serão mostrados. Um bom tutorial pode ser 
encontrado em https://genomicsclass.github.io/book/pages/dplyr_tutorial.html.

## select()

Seleciona colunas de interesse para análise. Execute os códigos a seguir,
mas antes de executar uma linha, tente prever qual será a saída.

```{r}
dfdp <- dfEx2.3
```


```{r, eval=F}
dfdp %>% select(peso, idade)
dfdp %>% select(altura:peso)
dfdp %>% select(-peso)
dfdp %>% select(-peso, -idade, -altura)
```

Suas operações poderiam ser feitas com colchetes, mas o __dplyr__ possui uma  
sintaxe muito mais amigável.

## filter()

Seleciona as linhas que satisfazem alguma condição.

```{r, eval=F}
dfdp %>% filter (altura == 180)
dfdp %>% filter (altura < 180)
dfdp %>% filter (altura < 180 & idade < 25)
dfdp %>% filter (altura == 180 | idade < 25)
dfdp %>% filter (nomeCompleto == "João Antunes")
dfdp %>% filter (idade %in% c(20,30))
```

## arrange()

Ordena o data frame. A ordenação passada primeiro tem preferência e, em caso de empate,
segue para as seguintes. Se não for especificado, a ordem é crescente.

```{r, eval=F}
dfdp %>% arrange(altura)
dfdp %>% arrange(desc(altura))
dfdp %>% arrange(nomeCompleto)
dfdp %>% arrange(altura, desc(idade))
```


## mutate()

Altera ou cria uma coluna. Pode ser baseada em operações encolvendo: colunas do _data frame_,
vetores externos, números externos.

```{r, eval=F}
dfdp %>% mutate(IMC = peso/(altura/100)^2)
dfdp %>% mutate(altura = altura/100)
dfdp %>% mutate(sexo = factor(c("M","M","F")))

dfdp %>% mutate(altura = altura/100,
                IMC = peso/altura^2,
                sexo = factor(c("M","M","F")))
```

## summarise()

Sumariza variáveis do _data frame_.

```{r,eval=F}
dfdp %>% summarise(altura.media = mean(altura),
                   altura.std = sd(altura),
                   n = n(),
                   altura.ndist = n_distinct(altura),
                   peso.min = min(peso),
                   peso.max = max(peso),
                   nome.first = first(nomeCompleto)
                   )

```

## group_by()

Agrupa variáveis por uma variável de referência ou a combinação de várias. 

Usada principalmente em conjunbto com summarise.

```{r, eval=F}
dfdp <- dfdp %>% mutate(sexo = factor(c("M","M","F")))

dfdp %>% group_by(sexo) %>%
        summarise(altura.media = mean(altura),
                  altura.std = sd(altura),
                  n = n(),
                  altura.ndist = n_distinct(altura),
                  peso.min = min(peso),
                  peso.max = max(peso),
                  nome.first = first(nomeCompleto)
        ) %>% ungroup()
```

## group_by()

Também afeta outras funções como mutate, e pode afetar outras, se especificado, como arrange.

```{r, eval=F}
dfdp %>% mutate(desvioAltura = altura - mean(altura))
dfdp %>% group_by(sexo) %>% mutate(desvioAltura = altura - mean(altura))
```

# Unindo data frames

## Concatenando

Há situações em que, por algum motivo, uma mesma tabela está dividida em mais
de um _data frame_. Nesses casos podemos usar as funções \texttt{cbind()}, para concatenar
colunas, e \texttt{rbind()}, para concatenar linhas. 

```{r, eval=F}
ColsExtra <- data.frame(
        nomeCompleto = c("Ana Souza", "Pedro Moura"),
        altura = c(160, 165), idade = c(30, 18),
        peso = c(63, 75), sexo = c("F","M")
) 
RowsExtra <- data.frame(
        pontos = rnorm(5, 6, 2),
        cidade = factor(c("BH", "BH", "BH",
                          "SP", "SP"))
)
DF <- dfdp %>% rbind(ColsExtra) %>% cbind(RowsExtra) 
```

## Funções _Join_

Em dados _Tidy_, cada tipo de variável deve estar em uma tabela diferente.
Para juntar informações de tabelas distintas usa-se funções _join_:

- _Mutating Join_
\vspace{3pt}
   - \texttt{left\_join(x,y)} : \newline{} Todas as linhas de x; Todas colunas de x e y.
   \vspace{3pt}
   - \texttt{righ\_join(x,y)} : \newline{} Todas as linhas de y; Todas colunas de x e y.
   \vspace{3pt}
   - \texttt{full\_join(x,y)} : \newline{} Todas as linhas de x e y; Todas as colunas de x e y.
   \vspace{3pt}
   - \texttt{inner\_join(x,y)} : \newline{} Linhas de x que correspondem a uma linha de y; \newline{}  Todas colunas de x e y. 

##  Funções _Join_

- _Filtering Join_ 
\vspace{3pt}
   - \texttt{semi\_join(x,y)} : \newline{}  Linhas de x que correspondem a uma linha de y;  \newline{} Colunas de x.
   \vspace{3pt}
   - \texttt{anti\_join(x,y)}  : \newline{}  Linhas de x que __não__ correspondem a uma linha de y; \newline{} Colunas de x.
   
## Praticando

Vamos praticar um pouco para compreender estas funções.

1. Crie um data frame com três colunas: cidade, população e área.
   a. A coluna cidade deve ter os valores "SP"; "RJ"; "BH".
   b. A coluna população deve ter os valores 12.2; 6.7; e 2.5. [milhões de habitantes]
   c. A coluna população deve ter os valores 1500; 1200; e 300. [km²]

2. A partir deste data frame, crie uma coluna de densidade populacional, com unidade 
habitantes por km²

3. Utilize cada função _join_ considerando este data frame e o __DF__, criado durante
a aula. (considere ambos os casos, em que __DF__ é o primeiro argumento ou o segundo).

## Tenho que saber tudo isso de cor?

Quanto mais sabemos utilizar uma feramenta sem consulta, melhor!

Não há como saber todas as funções e parametros.

Quando souber a função, accessar seu arquivo de ajuda é esclarecedor.

[_Cheat sheets_](https://www.rstudio.com/resources/cheatsheets/)
 (papéis de cola), podem ser muito úteis no processo de aprendizado!

Há diversos tutoriais na _internet_ sobre uma grande variedades de pacote.

[_Stack Overflow_](https://stackoverflow.com/questions/tagged/r) possui perguntas e respostas.
Se não achar algo que procura (o que é raro), faça sua pergunta.

## Atividades

Faça os exercícios a seguir em um Script de R, que deve ser enviado ao professor. E
envie o arquivo .csv final também.

Comente o seu código para que você lembre do que fez, e para que o professor possa 
corrigir apropriadamente.

Exploraremos o _data frame_ __iris__. Digite \texttt{View(iris)} para verificar
que este _data frame_ pode ser acessado.

* Crie irisMolten, uma versão _molten_ de iris, isto é, que tenha uma coluna com multiplas variáveis. Com as colunas _Species_, _Variable_ e _Value_.

* A partir de irisMolten, crie um _data frame_ _Tidy_, como o original.

******

* Crie iris2, que seja iguala iris, mas com novas colunas:
    * __Sepal.Ratio__: Igual à divisão de __Sepal.Length__ e __Sepal.Width__.
    * __Petal.Ratio__: Igual à divisão de __Petal.Length__ e __Petal.Width__.
    
* Verifique a média das colunas criadas.

* Verifique a média das colunas criadas, extratificando por __Species__. Discuta se há diferença.

* Verifique o tamanho da amostra para cada __Species__.

* Carregue o arquivo disponível na url: 
"https://raw.githubusercontent.com/andremgc/Curso_R_Farmacia/master/Aula2/Data/irisAux.csv"

* Crie um dataset iris4 que inclua iris2 e uma colunoa a informação do sinonimo da esécie, contida na coluna 'Alef' do dataframe disponibilizado.

* Salve o dataframe iris4 arquivo em um '.csv'.

## swirl

Faça os caítulos de 1 a 3 do curos "Getting and Cleaning Data"

```{r, eval=F}
library(swirl)
install_from_swirl("Getting and Cleaning Data")
```


*********
\centering
        \Huge Obrigado!

